臺灣高等法院民事判決　　　　　　　　　93年度上字第1000號
上　訴　人　乙○○
訴訟代理人　林玠民律師
被上訴　人　甲○○
訴訟代理人　金學坪律師
上列當事人間給付違約金事件，上訴人對於中華民國93年9月30
日臺灣臺北地方法院93年度訴字第3279號第一審判決提起上訴，
經本院於94年4月27日言詞辯論終結，判決如下：
    主  文
原判決關於駁回上訴人後開第2項之訴，及該訴訟費用部分廢棄
。
被上訴人應給付上訴人新台幣壹拾肆萬伍仟捌佰參拾肆元。
其餘上訴駁回。
廢棄改判部分第一、二審訴訟費用由被上訴人負擔，駁回部分第
二審訴訟費用由上訴人負擔。
    事  實  及  理  由
一、上訴人起訴主張：兩造於92年10月8 日就被上訴人所有坐落
    台北市○○區○○段5小段367地號土地及其上建物即門牌台
    北市中正區○○○街128號1至6 樓房屋，簽訂不動產買賣合
    約書，約定總價款新台幣（下同）3,400 萬元，伊並依買賣
    合約書第2條第1項約定交付金額250 萬元，受款人為被上訴
    人，付款銀行為台北銀行建國分行，到期日為92年10月8 日
    支票一紙予被上訴人作為定金。詎被上訴人於簽約後一再遲
    延，不願履約，伊於93年2月9日以板橋前站郵局第34號存證
    信函催告被上訴人履行合約，未獲置理，爰依系爭買賣合約
    書第10條後段約定，被上訴人應賠償所收價款同額之款項25
    0萬元，爰請求判令：(一)被上訴人應給付伊250萬元及自起訴
    狀繕本送達之翌日起至清償日止，按週年利率5%計算之利息
    ；(二)願供擔保請准宣告假執行等情。
    原審駁回上訴人之請求。
    上訴人提起第二審上訴，係以：(一)被上訴人向伊兜售系爭房
    地時，僅告知急需用錢，系爭房地有向銀行設定抵押貸款而
    已，伊不知系爭房地會遭查封，否則伊不會應買。房屋是否
    隨時可能被查封，乃買賣契約之重要之點，未見記載於系爭
    買賣契約中，況系爭房地會被銀行查封乃因被上訴人所保證
    之債務人發生欠繳狀況，與被上訴人之財務狀況無關，連被
    上訴人自己尚不知會遭銀行查封，遑論伊根本無從認知。且
    伊是否知悉系爭房地會被查封，仍無解於被上訴人因積欠債
    務致系爭房地遭查封之可歸責性。系爭房地何時會遭查封，
    非雙方事前可得預見，焉能因伊事前知悉查封可能性而使被
    上訴人完全免責，況系爭房地遭查封後，被上訴人並無任何
    積極解決之作為，可見被上訴人已違反系爭買賣契約第7 條
    約定為可歸責。(二)依證人即本件承辦代書李英杰之證稱，可
    知簽約日為92年10月8日星期三，被上訴人遲延2、3 天後交
    付完整文件，上訴人縱於被上訴人交付完整文件3、4天後至
    92年10月16日提出申請，仍在系爭買賣契約第5條約定之7日
    內，上訴人並無遲延，要無與有過失可言。(三)系爭買賣契約
    第10條後段約定，係為確保被上訴人履約過戶之結果，要件
    為乙方不賣或不照約履行應盡義務，並無主觀構成要件，故
    乙方主觀上可否歸責，應非所問，只要發生乙方不賣或不照
    約履行之結果，構成要件即該當。被上訴人現在不照約履行
    應盡義務排除查封，該當於第10條後段之要件，至於查封及
    無法排除是否可歸責於被上訴人，不列入考量；縱認第10條
    約定係以可歸責為要件，因系爭房地遭查封，係可歸責於被
    上訴人之情事等為由，聲明請求：(一)原判決廢棄。(二)被上訴
    人應給付上訴人250 萬元及自起訴狀繕本送達之翌日起至清
    償日止，按年利率百分之五計算之利息。(三)願供擔保請准宣
    告假執行。
二、被上訴人則以：(一)上訴人雖簽發系爭支票一紙，惟係交付予
    訴外人勵誠法律事務所保管，僅將支票影本交付伊，伊並未
    實際享用價金利益。(二)系爭買賣契約於92年10月8 日所簽立
    ，上訴人如於次日申請契稅、監證費，通常一星期即可辦畢
    ，嗣即可辦理不動產移轉登記，上訴人竟遲至同年月16日送
    件申報土地增值稅，致買賣標的物於同年月22日被第一銀行
    查封，給付不能應可歸責於上訴人，是上訴人起訴顯無理由
    等語抗辯，請求判決駁回上訴。
三、兩造不爭執之事實：
    兩造於92年10月8 日簽訂不動產買賣契約書，約定：由上訴
    人向被上訴人買受其所有門牌台北市中正區○○○街128 號
    1至6樓房屋及坐落台北市○○區○○段5小段367地號之基地
    ，房地總價款為3,400 萬元，上訴人並應同時交付第一次款
    項250 萬元，上訴人遂交付由健亨實業股份有限公司簽發、
    面額250萬元、受款人為被上訴人、票載發票日92年10月8日
    之支票，由上訴人指定之勵誠法律事務所保管；被上訴人為
    普盛益實業股份有限公司（下稱普盛益公司）之負責人，該
    公司於92年5月間向第一商業銀行股份有限公司南門分行（
    下稱一銀南門分行）申請開立遠期信用狀，由被上訴人擔任
    連帶保證人，因普盛益公司及被上訴人於92年09月12日發生
    跳票情事，被上訴人無力清償上開銀行之積欠本息，一銀南
    門分行遂向臺灣臺北地方法院聲請假扣押，系爭房地因而於
    92年10月22日遭法院查封在案等事實，業據上訴人提出不動
    產買賣契約書、房地買賣契約附加條款、勵誠法律事務所出
    具之保管單、支票等件為證（原審卷第5至9頁），並經被上
    訴人自陳在卷（本院卷(二)第62頁），且為對造所不爭執，應
    堪信為真實。
四、本件爭執之重點在於：(一)被上訴人究有無受領上訴人交付之
    第一期款項250 萬元？(二)上訴人依不動產買賣契約書第10條
    後段約定，請求被上訴人賠償所收價款同額之損害金250 萬
    元，有無理由？
五、被上訴人究有無受領上訴人交付之第一期款項250萬元？
    查兩造於92年10月8 日簽訂不動產買賣契約書時，上訴人確
    有交付面額250 萬元、受款人為被上訴人之支票一紙，且被
    上訴人於支票上簽名後，即交由上訴人指定之勵誠法律事務
    所保管，此為兩造不爭執之事實。依不動產買賣契約書後附
    之「房地買賣契約附加條款」第2 條約定：「買方（即上訴
    人）於簽立本件買賣合約時，應即簽發金額250 萬元之現金
    支票，由律師事務所託管，嗣本件土地、房屋完成過戶後，
    由代書提出完成過戶證明，始得向律師事務所領取前開票據
    」等語，再參以證人即本件買賣之介紹人游達明證稱：賣方
    有財務危機，所以繳的第一次簽約款約定要交給公正第三人
    保管，第三人我記得是一位律師等語在卷（原審卷第36頁）
    等情，可知：因被上訴人有財務危機，上訴人交付之第一期
    款項支票雖交付被上訴人，惟為保障上訴人之權益，被上訴
    人尚不得兌領票款、實際受領第一期款項，而係交由上訴人
    指定之律師保管，並約定須迨本件不動產完成過戶手續後，
    律師始將支票交付予被上訴人，即被上訴人須迨過戶手續完
    成後始得實際受領第一期款項，而本件不動產買賣過戶手續
    其後並未完成，且上訴人於本審中自承：伊已取回上開支票
    在卷（本院卷(一)第26頁），則被上訴人辯稱：伊實際並未受
    領到上訴人交付之第一期款項云云，尚非無據。
六、上訴人依不動產買賣契約書第10條後段約定，請求被上訴人
    賠償所收價款同額之損害金250萬元，有無理由？
    本件上訴人主張：系爭不動產遭查封，被上訴人應負責理清
    ，惟被上訴人迄今未解決，即係不賣或不照約履行應盡義務
    ，則被上訴人應依契約第10條後段給付已收價款同額之損害
    金250萬元一節。被上訴人雖不否認系爭房地迄今仍遭法院
    查封之情形，惟辯稱：兩造簽約時，對於限時辦理移轉產權
    登記乃契約必要之點，此由證人游達明之證詞可知，故系爭
    不動產無法過戶予上訴人，係因上訴人逾期辦理過戶手續之
    故云云。經查：
  (一)參酌證人即辦理系爭不動產買賣過戶手續之代書李英杰結證
    ：「賣方希望買方儘快辦理過戶程序，因為賣方的財務確實
    有困難」；另介紹人游達明亦證稱：「雙方知道這個買賣，
    系爭房地可能隨時會被查封」、「上訴人非常清楚系爭房地
    隨時會被查封的因此雙方才會約定將上訴人交付的支票由上
    訴人的律師保管」、「希望在簽約後，儘快辦理繳稅、過戶
    動作，即在查封前辦妥」、「只說大家用趕件的方式，第二
    天就申報稅單」等情綦詳（原審卷第33頁，本院卷(二)第30頁
    ）；並由上訴人將伊交付之第一期款項250 萬元係由伊指定
    之勵誠法律事務所保管，被上訴人須迨系爭房地過戶完成、
    提出產權證明後，始得向勵誠法律事務所領取支票兌領，而
    非由被上訴人得當場持該支票兌領票款，以達到保障上訴人
    權益之目的；且契約第2條第2款：「乙方（被上訴人，下同
    ）同意甲方（上訴人，下同）代為繳納增值稅」、第3 款：
    「甲方應於過戶完成日後21日內向銀行貨款2,500 萬元，除
    清償安泰商業銀行之抵押借款外，條款應一次以現金付清…
    …」等約定以觀，足見：被上訴人就系爭房地依法應繳納之
    土地增值稅，係由上訴人代為繳納，且被上訴人前已向安泰
    商業銀行借款設定抵押權，亦由上訴人於尾款中代向安泰商
    業銀行清償，益徵其財務困難之情相當嚴重，雖未於契約上
    載明，惟兩造確有儘快辦理過戶手續之意思合致。上訴人雖
    否認自己對於系爭房地有遭查封之認知，惟證人李英杰及游
    達明就此證述一致，則上訴人指摘上開二證人之證詞偏頗而
    不可採，自無足取。
  (二)上訴人對於系爭房地可能會被查封有所認知，兩造因而有儘
    速辦理過戶手續之合意，惟被上訴人為系爭房地之買受人，
    由契約書第7 條約定：「本買賣不動產權，乙方（被上訴人
    ，下同）保證產權清楚，如有他人主張權利或設定他項權利
    ，應由乙方負責速予理清，若甲方因此而受有損害時，乙方
    應負完全賠償責任」及民法第348條第1項規定，可知被上訴
    人仍負有移轉系爭房地所有權予上訴人之義務。易言之，縱
    令上訴人對於系爭房地有遭查封之認知，並非即謂被上訴人
    不負有移轉所有權登記之義務，即被上訴人仍負有辦理所有
    權移轉登記之義務，如有他人主張權利或設定他人設定他項
    權利之情事，仍應理清，以履行被上訴人辦理所有權移轉登
    記予上訴人之契約義務。經查系爭房地嗣於92年10月22日因
    一銀南門分行向法院聲請假扣押，而遭查封在案迄今，被上
    訴人確有無法將系爭房地過戶予上訴人一節，此為兩造均一
    致陳明之事實（本院卷(二)第1、38 頁），則被上訴人確有不
    照約履行應盡之移轉所有權之情事。斟酌被上訴人所有系爭
    房地遭一銀南門分行向法院聲明查封，係因被上訴人擔任普
    盛益公司之連帶保證人，無力履行連帶保證人之責任所致，
    則被上訴人之所有系爭房地無法辦理所有權移轉登記，至本
    件訴訟事實審言詞辯論終結前仍為給付不能，既因被上訴人
    擔任連帶保證人所致，仍屬可歸責於被上訴人之事由。
  (三)被上訴人雖辯稱：兩造簽約時，對於限時辦理移轉產權登記
    乃契約必要之點，因被上訴人變更登記名義人，遲延申報故
    系爭不動產無法過戶予上訴人，係因上訴人逾期辦理過戶手
    續之故云云。惟依契約書第2條第1項約定：兩造於簽約同時
    ，被上訴人應同時交付過戶證件並用印，而本件被上訴人當
    日確有將過戶之相關文件交付，僅欠缺房屋稅單及一塊畸零
    地之所有權狀，被上訴人於翌日（92年10月09日）中午即委
    託介紹人將上開欠缺文件交付代書李英杰等情，業據證人游
    達明證陳明確（本院卷(二)第29頁）。本件兩造雖有儘快辦理
    過戶手續之合意，惟何謂「儘快」並未以言詞約明，則仍應
    依契約條款之約定履行，依契約書第3條：「乙方（被上訴
    人）應於第一款付款時交付所有權狀，第一款付款時交付印
    鑑證明書、
    移轉登記等有關書表予指定之登記代理人……甲方（上訴人
    ）應於五日內交付配合代書作業及過戶所需一切證件，送至
    代書處憑辦……」之約定，可知：上訴人應於第一次付款時
    五日內交付配合代書作業及過戶所需一切證件；且鑑於買賣
    雙方交付證件，旨在配合代書代向稅捐單位辦理申請稅單核
    發、向地政機關辦理過戶手續，是上開約定之五「日」，應
    指稅捐單位、地政機關等政府機關上班之工作日，始符情理
    。是上訴人依約應於第一次付款（92年10月08日）後之五工
    作日即92年10月16日（10月10日週五、10月11日週六、10月
    12 日週日不應計入）交付過戶所需一切證件予代書， 以供
    代書辦理契稅、增值稅及其後之過戶手續。查上訴人因系爭
    土地之移轉登記名義人事宜，在被上訴人委託介紹人游達明
    補齊欠缺資料後之3、4天確定，已據證人即代書李英杰證述
    在卷（原審卷第38頁）。被上訴人係在簽約翌日補齊資料，
    而上訴人又在被上訴人補齊資料後約4天 確定登記名義人，
    據以計算，上訴人縱有變更登記名義人之情事，惟仍符合契
    約書第3條中段之五工作日之約定。 至於代書李英杰嗣至92
    年10月16日、10月21日始分兩批申請土地增值稅稅單，固有
    本院向台北市稅捐稽徵處中正分處調得系爭土地之土地增值
    稅申報書多紙在卷（本院卷(二)第14至21頁），核係代書提出
    申報之日期，不應列為上訴人交付文件遲延之情形，故被上
    訴人辯稱：因被上訴人變更登記名義人，遲延申報，致系爭
    不動產無法過戶予上訴人云云，委無可採。
  (四)次查兩造契約書號第2條第2項約定：上訴人應於增值稅、契
    稅開立後壹週內交付被上訴人650萬元正， 被上訴人同意代
    為繳納增值稅，稅款由本期款扣除，若有，上訴人應開立3
    日內之期票交付被上訴人等語，而本件在契稅、增值稅單尚
    未繳納之前，系爭不動產即於92年10月22日遭法院查封，上
    訴人遂不願繳納契稅等情，業據證人即代書李英杰證陳明確
    （原審卷第38頁）。是本件買賣價款之給付程序進行至增值
    稅、契稅均未繳納時；即上訴人依契約第2條第2項約定，本
    應先行繳納契稅及代被上訴人繳納增值稅，若有剩餘，上訴
    人應將餘款開立支票交付被上訴人，惟斟酌該時系爭不動產
    已遭法院查封，被上訴人就不動產遭查封之情事又未為任何
    改善，若仍要求上訴人須依契約所定分期款項給付者，實屬
    強人所難，而有違誠信原則。
  (五)再查系爭房地因遭法院查封，被上訴人雖未至履行移轉所有
    權之義務階段，惟要求上訴人仍依契約第2條第2項約定給付
    第二期款項，有違誠信原則，且被上訴人迄今就系爭不動產
    仍處於不能移轉所有權予上訴人，因認被上訴人確有給付不
    能之情事，且就該給付不能係可歸責於上訴人之事由所致，
    則上訴人主張本件具備契約書第10條後段「被上訴人不賣或
    不照約履行應盡義務」之要件，有其依據。依兩造契約書第
    10條後段約明：「如乙方（被上訴人）不賣或不照約履行應
    盡義務時，應將已收價款如數退還與上訴人外，另加倍賠償
    所收價款同額之損害金與甲方（上訴人）……」，可知於被
    上訴人有上開不賣或不照約履行之違約情事時，依約應給付
    與所收價款同額之損害金與上訴人，作為違約金，且該違約
    金核係損害賠償預定性質。查上訴人雖交付第一期價款 250
    萬元之支票，因上訴人對於系爭不動產可能遭查封有所認知
    ，故該支票交由上訴人指定之勵誠法律事務所保管，並約定
    被上訴人須迨不動產辦妥過戶後始得兌領，且由上訴人自行
    將該支票自勵誠法律事務所處領回，則被上訴人實際上確未
    受領任何價款，被上訴人無所謂「已收價款」可言。惟按當
    事人約定契約不履行之違約金過高者，法院得依民法第 252
    條以職權減至相當之數額，是否相當須依一般客觀事實、社
    會經濟狀況及當事人所受損害情形以為標準，最高法院49年
    台上字第807 號判例可資參照。本件被上訴人就系爭不動產
    給付不能有可歸責事由，雖上訴人陳明：伊實際上並未受到
    什麼損害在卷（本院卷(二)第69頁），惟本院斟酌上訴人於簽
    約時交付面額250萬元之92年10月8日即期支票，雖委由勵誠
    法律事務所保管，上訴人仍需將該支票款項存入發票人健亨
    實業股份有限公司之支票存款帳戶內，以供被上訴人將來領
    取，則上訴人因被上訴人給付不能至少受有上開票款凍結在
    支票帳戶（現行銀行實務，銀行對支票存款帳戶並未給付利
    息）內之法定利息（週年利率5%）損失，即自該支票之票載
    發票日92年10月8日起至上訴人表明已領回該支票之93年 12
    月24日止（期間約1年2個月），據以計算，上訴人所受之法
    定利息損失為145,834元（2,500,000x5%x1/12X14= 145,834
    ，元以下四捨五入）。是上訴人於上開範圍內之違約金請求
    ，核屬公允，應予准許；至於上訴人逾上開金額以外之違約
    金請求，尚屬過高，不應准許。
  (六)末按違約金有屬於懲罰之性質，有屬於損害賠償約定之性質
    ，如為損害賠償約定之性質，既已依契約預定其賠償，不得
    更請求遲延利息，最高法院62年台上字第1394號判例著有明
    文。兩造於契約書第10條後段約定被上訴人應給付之違約金
    ，係損害賠償預定性質，詳如前述，則參照前開判例見解，
    上訴人自不得更行請求遲延利息。從而，上訴人請求被上訴
    人給付自原審起訴狀繕本送達翌日起算之法定遲延利息，為
    無理由，不應准許。
七、綜上所述，上訴人依契約書第10條後段約定，請求被上訴人
    給付之違約金於145,834 元範圍內，為有理由，應予准許；
    逾上開准許範圍之請求，為無理由，應予駁回。原審就上開
    應准許部分，為上訴人敗訴之判決，尚有未洽，上訴意旨求
    予廢棄改判，為有理由，爰由本院廢棄改判如主文第2 項所
    示。至於上訴人請求不應准許部分，原判決為上訴人敗訴之
    判決，並駁回其假執行之聲請，並無不合，上訴人仍執陳詞
    ，指摘原判決不當，為無理由，應駁回其上訴。
    本判決命被上訴人給付部分，因未逾150萬元， 經本審判決
    後即行確定，自無依上訴人聲請定假執行擔保金額之必要，
    併此敘明。
八、本件結論已臻明確，兩造其餘攻防及舉證核與結論不生任何
    影響，爰不再一一論述。
九、據上論結，本件上訴為一部有理由，一部無理由，依民事訴
    訟法第450條、第449條第1項、第79條，判決如主文。
中　　華　　民　　國　　94　　年　　5　　月　　11   　日
                      民事第一庭審判長法　官  張耀彩
　　　　　　　　　　　      　　　　　法　官  盧彥如
　　　　　　　　　　　      　　　　　法　官  林金吾
正本係照原本作成。
被上訴人不得上訴。
上訴人如不服本判決，應於收受送達後20日內向本院提出上訴書
狀，其未表明上訴理由者，應於提出上訴後20日內向本院補提理
由書狀（均須按他造當事人之人數附繕本）上訴時應提出委任律
師或具有律師資格之人之委任狀；委任有律師資格者，另應附具
律師資格證書及釋明委任人與受任人有民事訴訟法第466條之一
第一項但書或第二項（詳附註）所定關係之釋明文書影本。
中　　華　　民　　國　　94　　年　　5　　月　　11   　日
　　　　　　　　　　　　　　　　　　　書記官  張淑芳
附註：
對於第二審判決上訴，上訴人應委任律師為訴訟代理人。但上訴
人或其他法定代理人具有律師資格者，不在此限。
上訴人之配偶、三親等內之血親、二親等內之姻親，或上訴人為
法人、中央或地方機關時，其所屬專任人員具有律師資格並經法
院認為適當者，亦得為第三審訴訟代理人。民事訴訟法第四百六
十六條之一（第一項、第二項）：
